【裁判字號】    96,訴,168
【裁判日期】    980430
【裁判案由】    分割共有物
【裁判全文】
臺灣宜蘭地方法院民事判決               96年度訴字第168號
原      告  子○○
            丙○○
            壬○○
共      同
訴訟代理人  亥○○律師
被      告  張  乾
            未○○
共      同
訴訟代理人  戊○○
被      告  酉○○
訴訟代理人  戌○○
被      告  己○○
            丁○○
            乙○○
            午○○
            癸○○
            辰○○
            張清
            卯○○
            申○○
            庚○○
            巳○○
            丑○○
            寅○○
            甲○○○
            辛○○
前列十三人共同
訴訟代理人  黃憲男律師
當事人間分割共有物事件，本院於民國98年4月15日言詞辯論終結
，判決如下：
    主  文
兩造共有坐落宜蘭縣五結鄉○○段一○二七地號、地目建、面積
二八二○平方公尺之土地，按附圖丙案所示方法分割，即：附圖
丙案編號Ｂ部分，面積七○‧二六平方公尺之土地由被告未○○
取得、編號Ｃ部分，面積七○‧二六平方公尺之土地由被告酉○○取得、編號Ｄ部分，面積一五六‧一三平方公尺之土地由被告
張  乾取得、編號Ｅ部分，面積九一‧○○平方公尺由被告辰○○、張清、卯○○分別按應有部分九一分之三六、三一、二四
之比例取得並保持共有、編號Ｆ部分，面積一○二‧八○平方公
尺由被告乙○○、午○○、癸○○分別按應有部分一○三分之四
八、三二、二三之比例取得並保持共有、編號Ｇ部分，面積一○
三‧一一平方公尺由被告丑○○、甲○○○、寅○○分別按應有
部分一○三分之五○、五○、三之比例取得並保持共有、編號Ｈ
部分，面積三三四‧七一平方公尺由原告壬○○、被告丁○○分
別按應有部分三三五分之二三二、一○三之比例取得並保持共有
、編號Ｉ部分，面積八六‧三七平方公尺由被告張清取得、編
號Ｊ部分，面積九二‧七一平方公尺由被告卯○○取得、編號Ｋ
部分，面積九三‧八七平方公尺由被告癸○○取得、編號Ｌ部分
，面積八五‧二○平方公尺由被告午○○取得、編號Ｍ部分，面
積七五‧一○平方公尺由被告乙○○取得、編號Ｎ部分，面積八
○‧二○平方公尺由被告乙○○取得、編號Ｏ部分，面積一○五
‧五三平方公尺由被告寅○○取得、編號Ｐ部分，面積一○七‧
八○平方公尺由被告辛○○、巳○○、寅○○分別按應有部分一
○八分之五○、五○、八之比例取得並保持共有、編號Ｑ部分，
面積一二○‧七三平方公尺由被告申○○、庚○○、寅○○分別
按應有部分一二○分之五○、五○、二○之比例取得並保持共有
、編號Ｒ部分，面積一四○‧五二平方公尺由原告子○○、丙○○各按應有部分二分之一之比例取得並保持共有、編號Ｓ部分，
面積一六七‧○九平方公尺由被告辰○○取得、編號Ｔ部分，面
積一○二‧四六平方公尺由被告己○○取得及編號Ａ部分，面積
六三四‧一五平方公尺分歸兩造按原應有部分比例保持共有。
訴訟費用由兩造按附表應有部分欄所示之比例負擔。
    事實及理由
一、原告之聲明：
    請准兩造共有坐落宜蘭縣五結鄉○○段1027地號，地目：建
    ，面積2820平方公尺之土地，予以原物分割，分割方法如附
    圖乙案所示，即編號A部分、面積331.83平方公尺之土地分
    歸原告壬○○、丁○○各按應有部分百分之69.39、30.61之
    比例保持共有、編號B部分，面積101.58平方公尺分歸被告
    己○○取得、編號C部分，面積154.79平方公尺分歸被告張
      乾取得、編號D部分，面積139.30平方公尺各按應有部分2
    分之1之比例保持共有、編號E部分，面積69.65平方公尺分
    歸被告酉○○取得、編號F部分，面積201.22平方公尺分歸
    被告辰○○取得、編號G部分，面積116.09平方公尺分歸被
    告張清取得、編號H部分，面積116.09平方公尺分歸被告
    卯○○取得、編號I部分，面積201.22平方公尺分歸被告乙○○取得、編號J部分，面積116.09平方公尺分歸被告癸○○取得、編號K部分，面積116.09平方公尺分歸被告午○○
    取得、編號L部分，面積135.08平方公尺分歸被告寅○○取
    得、編號M部分，面積49.75平方公尺分歸被告庚○○取得、
    編號N部分，面積49.75平方公尺分歸被告申○○取得、編號
    O部分，面積49.75平方公尺分歸被告丑○○取得、編號P部
    分，面積49.75平方公尺分歸被告巳○○取得、編號Q部分，
    面積49.75平方公尺分歸被告辛○○取得、編號R部分，面積
    49.75平方公尺分歸被告甲○○○取得、編號S部分，面積69
    .65平方公尺分歸被告未○○取得及編號T部分，面積652.82
    平方公尺分歸兩造按原應有部分比例繼續保持共有。
二、原告主張：坐落宜蘭縣五結鄉○○段1027地號，地目建，面
    積2820平方公尺之土地（下稱系爭土地）為兩造所共有，應
    有部分如附表應有部分欄所示。又本件土地並無不能分割情
    事或不分割之協議，然兩造對於分割方法無法協議決定，為
    此請求依民法第823條第1項、第824第1、2項之規定訴請分
    割共有物，其分割方法如訴之聲明及後附乙案分割圖所示。
三、被告方面答辯要旨：
（一）被告丁○○：同意原告之分割方案，讓系爭土地上之所有
      建物保留。
（二）被告未○○：同意原告之分割方案。
（三）被告酉○○：同意原告之分割方案。
（四）被告己○○：同意原告之分割方案。
（五）被告張  乾：同意原告之分割方案。
（六）被告乙○○、午○○、癸○○、辰○○、張清、卯○○
      、申○○、庚○○、巳○○、丑○○、寅○○、甲○○○
      、辛○○（下稱被告乙○○等13人）：
     (1)96年10月18日原告與被告之中寅○○、辰○○、張清
       、乙○○曾簽立協議書，依協議書內容第1條約定，原告
       全體同意配合系爭土地整筆出售或合建，惟原告仍繼續
       於本件主張乙案之現物分割，有違公共利益及誠實信用
       ，並無受權利保護之必要，應駁回其訴。
     (2)本件原告所提出之分割方案即乙案，係為保留原告子○○、丙○○、壬○○所有之建物考量下所定之分割方法
       ，然而前開建物業經本院95年度訴字第157號、臺灣高等
       法院96年度上字第354號判決應須全部拆除，該事件並已
       於96年10月23日確定在案，則系爭土地之分割即無須考
       慮其等建物之保存問題。
     (3)如依乙案分割，雖設有供通行之道路，但道路寬度僅有6
       公尺，未達建築技術規則建築設計施工篇第3條之1第2項
       規定，寬度9公尺以上始得免設迴車道之標準，若採乙案
       ，日後共有人於分割後取得之土地勢必因違反前開規定
       ，而無法建築使用。
     (4)如採原告所提出之乙案，乙案編號P、K部分呈三角形；
       編號F部分則如煙斗，均不利土地利用，對共有人亦有不
       公。
四、原告主張，系爭土地係兩造分別共有，兩造之應有部分如附
    表所示，各共有人間並無不分割之協議，惟兩造無法協議分
    割系爭土地等事實，為被告所不爭執，且有土地登記謄本在
    卷可憑，自堪信為真實。
五、本件被告乙○○等13人固辯稱：原告業已於96年10月18日簽
    立協議書，同意將系爭土地整筆出售及合建，復仍訴請分割
    共有物，實無權利保護之必要云云。經查，該協議書之內容
    大致為：系爭土地之利用同意以整筆出售或合建之方式為之
    ，另案即本院95年度訴字第157號判決請求原告拆除之建物
    部分，於出售或合建契約成立日當天起算3個月內，將房屋
    自行騰空後，交由買受人或合建建商自行處分，並撥付補償
    費予本件原告等，有卷附協議書足參。惟系爭協議書實未得
    全體共有人之同意，為兩造所不爭執，又參諸另案即97年度
    訴字第256號債務人異議之訴事件，證人即見證代書洪長嵐
    證稱：兩造希望書立協議書後即將分割共有物訴訟撤回，但
    因為立協議書人只有7個，律師認共有人有21人，效力可能
    會有問題，遂再經2次調解，後來因原告子○○要求調高補
    償金而調解不成立等語，有97年度訴字第256號影印卷宗足
    佐，則系爭協議書之內容，顯然未得全體共有人之同意，又
    雖原告曾於其上簽名，但僅屬於兩造試行調、和解時所提出
    之方案，前開方案終未達至調、和解成立，自不拘束兩造當
    事人，亦應不致影響原告提起本件分割共有物之訴權，也核
    無違反公共利益及誠實信用原則之情形，被告乙○○等13人
    據此辯稱原告提起本訴無權利保護之必要，難認有理。
六、又按請求共有物之分割，應由法院依民法第824 條命為適當
    之分配，不受當事人主張之拘束。又分割共有物時，法院應
    參酌當事人之聲明、共有物之性質、經濟效用及全體共有人
    利益等公平決之。另分割共有物，以消滅共有關係為目的，
    法院裁判分割共有土地時，除因該土地內部分土地之使用目
    的不能分割，或部分共有人仍願維持共有關係，應就該部分
    土地不予分割或准該部分共有人成立新共有關係外，應將土
    地分配於各共有人單獨所有（最高法院69年台上字第1831號
    判例可資參照）。查系爭土地上於本院履勘時分別有門牌號
    碼為宜蘭縣五結鄉○○○路10、11、11之1、13、11號一旁
    鐵皮屋、13號兩旁鐵皮屋等建物，其餘部分為水泥空地等情
    ，業經本院履勘現場屬實，有勘驗筆錄及照片可稽（參卷一
    第232頁以下）。又針對本件分割共有物事件，兩造並經本
    院確認所提出之分割方案計有乙、丙2案，且均經宜蘭縣羅
    東地政事務所繪製土地複丈成果圖在案（參卷一第257頁、
    卷二第28頁），本院斟酌上開裁判意旨及系爭土地現況，認
    為應以附圖所示之丙案分割方法為可採。理由如下：
（一）原告雖提出乙案之分割方法，然本院審酌：原告子○○、
      丙○○、壬○○所有之建物業經本院95年度訴字第157號
      、臺灣高等法院96年度上字第354號判決應須全部拆除，
      該事件並已於96年10月23日確定在案，有卷附判決書、確
      定證明書可參，則原告所有之建物實屬無權占有系爭土地
      之建物，應不以該建物所坐落之基地需符合建物所有權屬
      作為分割考量；再者，如採取乙案之分割方法，則原告分
      得之土地雖十分方正，卻將使被告辰○○所分配的土地即
      乙案之F部分呈煙斗形狀，其握柄位置，實難以利用；另
      被告巳○○所分配的土地即乙案之P部分呈狹長三角形，
      ，較無經濟價值，且被告辰○○、巳○○均未同意分別取
      得該部分，從而乙案顯然非有利於兩造全體，與分割共有
      物應顧及全體共有人利益之原則有違，尚不可採。
（二）原告雖主張，被告寅○○、辰○○、張清及乙○○與原
      告曾於96年10月18日在訴外人洪長嵐代書見證下，協議原
      告願在系爭土地整筆土地出售或合建契約成立3個月內，
      將原告所有房屋騰空交由承買人或合建建商，同時被告寅
      ○○、辰○○、乙○○及張清同意於出售總價款各補償
      原告金錢若干，並簽立有協議書為據。今系爭土地既尚未
      出售或與他人合建，然被告乙○○等13人所提分割方案即
      丙案，即使原告之建物面臨拆除命運，與前開協議有違，
      自不足採云云。惟前開96年10月18日之協議，並未得全體
      共有人之同意，已如前述，自不產生法律效力，被告乙○○等13人亦不受拘束，故原告以此主張應採乙案之分割方
      案，自非可取。
（三）被告乙○○等13人所提出之丙案，各共有人所取得土地之
      面積與應有部分比例相當，且分割後兩造所分得之土地，
      較為方正，可利用性較佳，均能面臨馬路而有適當之出入
      ，無礙交通之便利，足以保有一定之經濟價值與利用效能
      。再者，兩案相較，丙案所預留之道路較便利於巷道內之
      出入及迴車。又系爭土地上原告所有之建物，毋庸加以考
      慮，已如前述，而被告辰○○所有之建物，其亦表明不加
      保留。雖被告己○○、丁○○、原告壬○○陳稱希望其等
      三兄弟分得之土地可以連在一起比較方便等語，惟考量乙
      案被告己○○所分得之編號B部分與被告壬○○、丁○○
      所分得之編號A部分之間仍隔有被告辰○○所分得之編號F
      部分，而丙案中被告己○○分得之編號T部分與被告丁○○、壬○○分得之H部分僅隔著巷道斜對角相對望，土地
      使用上並無何重大差異，故尚難以此認定乙案較為可採。
      另依被告乙○○等13人所提出丙案分割方案中，被告辰○○、張清、卯○○、乙○○、午○○、癸○○、丑○○
      、甲○○○、寅○○、辛○○、巳○○、申○○、庚○○
      ；被告壬○○、丁○○；原告子○○、丙○○均曾陳明願
      意維持共有關係，另丙案編號A部分，因劃分為道路使用
      ，按其性質自不適宜分割，應仍由兩造按應有部分保持共
      有狀態。故而，審酌交通便利性及未來土地可利用性等方
      面，顯然丙案中所受分配之土地位置為佳。
七、綜上所述，本件原告訴請將系爭土地進行分割，核屬有理。
    又經本院審認後，爰採用如附圖所示丙案之分割方案，將兩
    造共有之系爭土地分割為：如附圖丙案編號B部分，面積70.
    26平方公尺之土地由被告未○○取得、編號C部分，面積70.
    26平方公尺之土地由被告酉○○取得、編號D部分，面積156
    .13 平方公尺之土地由被告張  乾取得、編號E部分，面積
    91.00平方公尺由被告辰○○、張清、卯○○分別按應有
    部分91分之36、31、24之比例取得並保持共有、編號F部分
    ，面積102.80平方公尺由被告乙○○、午○○、癸○○分別
    按應有部分103分之48、32、23之比例取得並保持共有、編
    號G部分，面積103.11平方公尺由被告丑○○、甲○○○、
    寅○○分別按應有部分103分之50、50、3之比例取得並保持
    共有、編號H部分，面積334.71平方公尺由原告壬○○、被
    告丁○○分別按應有部分335分之232、103之比例取得並保
    持共有、編號I部分，面積86.37平方公尺由被告張清取得
    、編號J部分，面積92.71平方公尺由被告卯○○取得、編號
    K部分，面積93.87平方公尺由被告癸○○取得、編號L部分
    ，面積85.20平方公尺由被告午○○取得、編號M部分，面積
    75.10平方公尺由被告乙○○取得、編號N部分，面積80.20
    平方公尺由被告乙○○取得、編號O部分，面積105.53平方
    公尺由被告寅○○取得、編號P部分，面積107.80平方公尺
    由被告辛○○、巳○○、寅○○分別按應有部分108分之50
    、50、8之比例取得並保持共有、編號Q部分，面積120.73平
    方公尺由被告申○○、庚○○、寅○○分別按應有部分120
    分之50、50、20之比例取得並保持共有、編號R部分，面積
    140.52平方公尺由原告子○○、丙○○各按應有部分2分之1
    之比例取得並保持共有、編號S部分，面積167.09平方公尺
    由被告辰○○取得、編號T部分，面積102.46平方公尺由被
    告己○○取得及編號A部分，面積634.15平方公尺分歸兩造
    按原應有部分比例保持共有。
八、分割共有物事件本質上並無訟爭性，乃由本院斟酌何種分割
    方案較能增進共有物之經濟效益，並兼顧兩造之利益，以決
    定適當之分割方法，故兩造本可互換地位，由任一共有人起
    訴請求分割，均無不可，實質上並無所謂何造勝訴敗訴之問
    題，是本事件之訴訟費用，應由兩造按原應有部份比例分擔
    ，方屬公允。
九、結論：本件原告之訴為有理由，依民事訴訟法第80條之1，
    判決如主文。
中    華    民    國    98    年    4     月    30    日
                  臺灣宜蘭地方法院民事庭
                      法  官  郭淑珍
正本與原本無異。
如不服本判決，應於判決送達後20日內提出上訴狀（須附繕本）
。
中    華    民    國    98    年    5     月    1     日
                      書記官  林慶生
附表：
┌──────────┬──────────────────────┐
│  共有人            │應有部分比例及應負擔之訴訟費用比例          │
├──────────┼──────────────────────┤
│  張  乾            │    280分之20                               │
├──────────┼──────────────────────┤
│  子○○            │    280分之9                                │
├──────────┼──────────────────────┤
│  未○○            │    280分之9                                │
├──────────┼──────────────────────┤
│  酉○○            │    280分之9                                │
├──────────┼──────────────────────┤
│  丙○○            │    280分之9                                │
├──────────┼──────────────────────┤
│  壬○○            │    1120分之119                             │
├──────────┼──────────────────────┤
│  己○○            │    4480分之210                             │
├──────────┼──────────────────────┤
│  丁○○            │    4480分之210                             │
├──────────┼──────────────────────┤
│  乙○○            │    280分之26                               │
├──────────┼──────────────────────┤
│  午○○            │    280分之15                               │
├──────────┼──────────────────────┤
│  癸○○            │    280分之15                               │
├──────────┼──────────────────────┤
│  辰○○            │    280分之26                               │
├──────────┼──────────────────────┤
│  張清            │    840分之45                               │
├──────────┼──────────────────────┤
│  卯○○            │    840分之45                               │
├──────────┼──────────────────────┤
│  申○○            │    1960分之45                              │
├──────────┼──────────────────────┤
│  庚○○            │    1960分之45                              │
├──────────┼──────────────────────┤
│  丑○○            │    1960分之45                              │
├──────────┼──────────────────────┤
│  寅○○            │    980分之61                               │
├──────────┼──────────────────────┤
│  甲○○○          │    1960分之45                              │
├──────────┼──────────────────────┤
│  辛○○            │    1960分之45                              │
├──────────┼──────────────────────┤
│  巳○○            │    1960分之45                              │
└──────────┴──────────────────────┘

司法院資訊處製作；財團法人民間司法改革基金會備份。
